【裁判字號】    89,判,1463
【裁判日期】    890511
【裁判案由】    土地增值稅
【裁判全文】
行  政  法  院  判  決                          八十九年度判字第一四六三號
    再 審原 告  甲○○
    再 審被 告  花蓮縣稅捐稽徵處
右當事人間因土地增值稅事件，再審原告對本院中華民國八十八年三月五日八十八年
度判字第四九二號判決提起再審之訴。本院判決如左︰
    主  文
再審之訴駁回。
    事  實
緣再審原告於民國（下同）八十一年十二月三十一日因買賣取得座落於花蓮縣新城鄉
○○段二五二地號農業用地乙筆，並申准依土地稅法第三十九條之二規定免徵土地增
值稅新台幣（以下同）二十萬四千一百五十三元在案，嗣經再審被告派員會同農業及
地政單位人員於八十五年十一月十九日現場勘查結果，發現上開土地堆放大理石廢料
、未翻耕，有不繼續耕作之情形，且其所占面積已超過土地面積五分之一以上，依土
地稅法第五十五條之二規定，對再審原告科處原免徵土地增值稅額二倍之罰鍰，計四
十萬八千三百元（計至百元止）。再審原告不服，乃循序提起行政訴訟，經本院八十
八年度判字第四九二號判決（以下稱原判決）駁回其訴。再審原告不服，主張原判決
有行政訴訟法第二十八條第一款、第十款情形，提起再審之訴。茲摘兩造訴辯意旨
如次：
再審原告起訴意旨略謂︰一、查行政法院判決具有行政訴訟法第二十八條所列各款情
形之一者，當事人即得對之提起再審之訴，此關該法條之規定甚明。原判決理由以：
「查系爭農地係經農業機關認定無土地稅法第二十二條之一各項不能耕作原因，且鄰
近土地種植有檳榔及竹筍，亦非不能耕作，所提花蓮縣新城鄉公所八十六年十二月二
十二日八六新鄉建字第一一七一九號函，並未述及公共排水設施損壞，尚難據為免科
罰之證明」云云，按再審原告在起訴狀陳稱略以：「購得系爭佳林段二五二地號農業
用地乙筆後，因該地位於低窪處，附近又無公共排水設施，復加上鄰近大理石工廠長
期排放廢水及污泥，該筆土地長期浸泡於水中，經花蓮縣新城鄉公所證明屬實在案。
」係指無公共排水設施，原處分機關誣指為排水設施損壞，與事實不符，原判決據為
判決理由，應屬適用法規顯有錯誤。二、又查系爭土地毗鄰須美基溪，因該溪整治佔
用再審原告所有系爭土地面積約三分之一，退一步言之，倘本院認再審原告需負擔系
爭土地增值稅之罰鍰，其計算之稅額應扣除該被佔用之部分，且政府機關應對該佔用
部分予以徵收補償。基此，本案應有行政訴訟法第二十八條第十款之適用，請求將原
判決廢棄等語。
再審被告答辯意旨略謂︰一、卷查再審原告係依土地稅法第三十九條之二規定取得系
爭免稅農地，再審被告依財政部頒「農業用地移轉免徵增值稅案件管制檢查作業要點
」規定，於八十五年九月十三日郵寄送達輔導函後，始於同年十一月十九日會同農業
、地政單位赴現場勘查，查獲系爭農地堆放大理石廢料、未翻耕，並未繼續作農業使
用，農業機關並確認未辦休耕，且無土地稅法第二十二條之一規定各項不能耕作之原
因，違章成立，再審被告乃依同法第五十五條之二第一項規定處以原免徵土地增值稅
二倍之罰鍰計四○八、三○○元，揆諸前揭法條規定，洵無不當，此有現場拍攝照片
及查核清單附卷可稽。二、再審原告以其在行政訴訟起訴狀中陳稱系爭農地位於低窪
處，附近又無公共排水設施，加上鄰近大理石工廠長期排放廢水及污泥，致土地長期
浸泡水中，並提示花蓮縣新城鄉公所八十六年十二月二十二日八六新鄉建字第一一七
一九號函證明，而原處分機關誣指為排水設施損壞，與事實不符，主張以原判決據為
判決理由，應屬適用法規顯有錯誤乙節，查本案裁處罰鍰乃係行政罰之一種，而行政
罰之目的即在制裁行政客體之違法行為，故一經違反義務，即已構成處罰要件。系爭
農地既經再審被告會同農業、地政單位人員於現場勘查時，查獲系爭農地堆放大理石
廢料，並未繼續作農業使用，且無土地稅法第二十二條之一規定各項不能耕作之原因
，其違章事實至為明確。次查再審原告所提示花蓮縣新城鄉公所前述公函，核其內容
，非如再審原告於原行政訴訟起訴狀中所指稱系爭農地有土地稅法第二十二條之一第
三款及第四款之原因，而僅係述明系爭農地位處低窪，無公共排水設施及遭大理石工
廠排放廢水及污泥等情，然依再審原告於復查申請書及訴願書中已自承系爭農地原即
種植綠竹筍供食用及販售，並陳因家庭及其他因素致農地疏於管理，乏予照料，農作
枯萎等，復觀其鄰近土地亦種有檳榔竹筍等作物，在在均足顯系爭農地縱無排水設施
亦非不能耕作之事實。又衡諸常情，系爭農地若非經相當時日閒置未耕作，當不致長
期遭人排放廢水、污泥及堆置大理石廢料，實益彰顯系爭農地長期未耕作之事實。縱
認再審原告有繼續耕作之實，則系爭農地遭人傾倒廢料或排放廢水時，再審原告應立
即阻卻，然其並未採取有效手段主張權利，亦難謂其對系爭農地之管理無過失。況本
案亦經農業單位認定並無土地稅法第二十二條之一各項不能耕作之原因並詳註於土地
查核清單上，違章事證灼然。再者，再審被告並無再審原告所稱誣指系爭農地為排水
設施損壞之情事。諸上種種，再審原告所陳，純為巧辯卸責冀圖免罰之詞，非法定免
責理由，並無礙違章事實之成立。三、再審原告另稱系爭土地毗鄰須美基溪，因該溪
整治佔用系爭土地面積三分之一，罰鍰計算應扣除被佔用部分云云，按行政法院三十
一年判字第五三號判例：「當事人主張事實，須負舉證責任，倘所提出之證據，不足
為其主張事實之證明，自不能認其主張為真實。」，再依財政部八十年二月二十八日
台財稅第八○一二四○八五二號函發布「農業用地移轉免徵增值稅案件管制檢查作業
要點」五(一)規定，地政機關負責提供作業之有關地籍藍曬圖以及土地位置之認定。是
本案既由再審被告、農業及地政三單位會同勘查，並由地政單位依其專業職權指認土
地位置，而地貌為堆放大理石廢料及雜草叢生，此並有三單位會章之土地查核清單及
現場所攝相片附卷可稽，則其違章事實昭然若揭，是以，再審原告空言主張，顯與事
實未符，核無足採。四、綜上所陳，本案再審原告既依土地稅法第三十九條之二規定
取得系爭免稅農地，即應依該法條規定於承受農地後負繼續耕作義務，其既違反應作
為義務，再審被告依法裁處並無違誤，再審原告之訴，顯無理由，請依法駁回其訴等
語。
    理  由
按行政訴訟法第二十八條第一款所謂適用法規顯有錯誤，係指原判決所適用之法規與
該案應適用之法規相違背，或與解釋、判例有所牴觸者而言。至於事實之認定或法律
上見解之歧異，難謂為適用法規顯有錯誤。又同條第十款所謂發現未經斟酌之重要證
物者，係指該項證物在前訴訟程序中即已存在，而當事人不知其存在，現始發現者，
並以如經斟酌可受較有利益之裁判者為限。本件再審原告買受上開農地，申准免徵土
地增值稅，經再審被告發現該土地有不繼續耕作之情形而科處罰鍰。再審原告循序提
起行政訴訟，為原判決駁回後，復以原判決有行政訴訟法第二十八條第一款、第十款
規定之再審事由，提起再審之訴。略謂：再審原告於前訴訟程序主張上開土地無公共
排水設施，再審被告誣指為排水設施損壞，原判決據為判決理由，適用法規顯有錯
誤。又上開土地毗鄰須美基溪，因該溪整治，佔用上開土地面積約三分之一，計算稅
額亦應扣除該被佔用部分，係發現未經斟酌之證據云云。惟查原判決於理由已指明：
再審原告於八十一年十二月三十一日因買賣取得上開農業用地，並申准依土地稅法第
三十九條之二規定免徵土地增值稅在案，嗣經再審被告派員會同農業及地政單位人員
於八十五年十一月十九日現場勘查結果，發現上開土地堆放大理石廢料、未翻耕，並
未繼續作農業使用，勘查地點並經地政機關人員指界無訛，復經農業機關人員確認無
土地稅法第二十二條之一規定各項不能耕作之原因，且其不繼續耕作所佔面積已超過
土地面積五分之一以上，乃依土地稅法第五十五條之二規定，對再審原告處以原免徵
土地增值稅額二十萬四千一百五十三元二倍之罰鍰，計四十萬八千三百元（計至百元
止）。再審原告起訴主張上開農地，位處窪地，長期遭人排放廢水，堆置大理石，致
綠竹枯死，非故意不作農業使用云云，惟查再審原告既申請依土地稅法第三十九條之
二第一項規定取得系爭免稅農地，自應依該規定於承受農地後負繼續耕作之義務，所
稱上開農地位處窪地排水不良，並有廢水污泥流入，致綠竹枯死等語，並無可採，查
上開農地係經農業機關認定無土地稅法第二十二條之一各項不能耕作原因，且鄰近土
地種植有檳榔及竹筍，亦非不能耕作，所提花蓮縣新城鄉公所八十六年十二月二十二
日八六新鄉建字第一一七一九號函，並未述及公共排水設施損壞，尚難據為免科罰之
證明，而認再審原告於前訴訟程序之訴為無理由，予以駁回，其所適用之法規與應適
用之法規並無違背，亦與解釋、判例未有牴觸，自無適用法規顯有錯誤情形。且原判
決認花蓮縣新城鄉公所函，未述及公共排水設施損壞，尚難據為免科罰之證明等情，
並非如再審原告所稱，將無公共排水設施之事實，誤認為排水設施損壞；況且關於無
公共排水設施或排水設施損壞之認定，係屬事實之認定，難謂為適用法規顯有錯誤。
另原告於前訴訟程序並未主張所有之土地因整治須美基溪而遭佔有，其提出土地遭佔
用之標示圖，當非在前訴訟程序即已存在，現始發現者，且該標示圖係原告自行繪製
，並不足以證明其土地遭佔用之事實，縱經斟酌該標示圖，亦不足以為較有利再審原
告之判決，非屬發現未經斟酌之重要證物。從而再審原告起訴主張原判決有行政訴訟
法第二十八條第一款、第十款之再審事由，顯難認為有理由，應予駁回。
據上論結，本件再審之訴為無理由，爰依行政訴訟法第三十三條、民事訴訟法第五百
零二條第二項，判決如主文。
中    華    民    國     八十九      年      五      月      十一       日
                    行 政 法 院 第 三 庭
                                審 判 長 評  事      曾  隆  興
                                         評  事      陳  光  秀
                                         評  事      鄭  淑  貞
                                         評  事      徐  瑞  晃
                                         評  事      張  瓊  文
右  正  本  證  明  與  原  本  無  異
                                         法院書記官  路  南  玲
中    華    民    國     八十九      年      五      月      十一       日


司法院資訊處製作；財團法人民間司法改革基金會備份。
